【裁判字號】    89,上更(二),4
【裁判日期】    890920
【裁判案由】    貪污治罪條例等
【裁判全文】
臺灣高等法院高雄分院刑事判決                    八十九年度上更(二)字第四號
    上訴人  臺灣高雄地方法院檢察署檢察官
    上訴人
    即被告      甲○○
    選任辯護人  蘇榮達  律師
                蘇俊誠
右上訴人因被告貪污等案件，不服臺灣高雄地方法院八十四年度訴字第二七八八號中
華民國八十五年八月九日第一審判決（起訴案號：臺灣高雄地方法院檢察署八十四年
度偵字第七八四一號、第八九一八號、第一七五五七號），提起上訴，經最高法院第
二次發回更審，本院判決如左：
      主      文
原判決關於甲○○部分撤銷。
甲○○依據法令從事公務之人員，對於監督之事務，直接圖利，處有期徒刑伍年，褫
奪公權參年。
    事  實
甲○○係高雄縣政府建設局水利課技士，為依據法令從事公務之人員，民國八十三年
二月間，高雄縣政府發包燕巢鄉排水溝工程，由金村土木包工負責人胡金德以新臺幣
（下同）一百四十三萬三千元得標，並於八十三年三月二日開工，工程期間為八十天
，並由甲○○、乙○○（業已於八十九年六月十六日死亡，經本院諭知公訴不受理確
定）分別負責該項工程之監工及驗收業務；詎胡金德意圖為自己不法之所有，竟以（
一）擋土牆靠河流側未與ＲＣ基座連接，採分離施工，明顯與設計斷面圖不符。（二
）擋土牆未覆背填土，且背部未依設計圖以每二平方公尺設一支二０瓶洩水器之方式
偷工減料，於短短之二十天（即同年三月二日開工至同月二十一日止）完工，並向高
雄縣政府申請工程款，致高雄縣政府陷於錯誤，認胡金德之工程施工符合合約規定，
而給付該工程款一百四十三萬元。而甲○○明知胡金德施工之（一）與設計斷面圖不
符，竟仍在其監督之業務上填製之工程基礎檢查表偽填「基礎尺寸與設計書圖相符准
予繼續施工」之不實事項；並於製作工程決算書時，明知該工程有（二）背部未依設
計圖以每二平方公尺設一支二０瓶洩水器之情形，仍將如附表所列之未施工項目工程
三萬八千二百零八元列為驗收合格項目，製作不實之工程決算書、工程竣工驗收表；
並基於概括犯意，連續持以行使供其長官審核，致生損害於高雄縣政府對該工程管理
之正確性，以圖利胡金德請領工程款一百四十三萬三千元之利益。案經法務部調查局
高雄縣調查站移送臺灣高雄地方法院檢察署檢察官偵查起訴。
 理  由
一、訊據上訴人即被告甲○○對於其係高雄縣政府建設局水利課技士，在上開工程擔
    任監工之事實固不諱言，惟矢口否認有右揭犯行，被告辯稱：本件包商胡金德，
    確有依設計圖施工，燕巢鄉排水溝工程擋土牆與ＲＣ基座有連接起來，因八一二
    水災沖刷致造成基座未連接；且施工前有將地基部分壓密，施工時確有設鋼軌樁
    ，在完工後拔除，亦有裝設洩水器，而回填土是原來有多少土就回填，不足部分
    是地主之事，非屬工程之範圍。而本件所以造成弊端，乃工程經過處之土地所有
    權人詹文彬要求胡金德將擋土牆除依合約外，另加高一公尺二十公分，並願自行
    處理擋土牆覆背填土所致，且胡金德確有購買洩水器，並有設鋼軌樁施工，伊因
    工作繁忙致有疏漏而未對加高一公尺二十公分之擋土牆加以簽註意見，但伊並無
    圖利他人之故意；又工程混凝土鑽心強度試驗表雖係偽造，惟伊亦無從查證，亦
    難依此表係偽造遽而推定其有圖利及偽造文書之犯行云云。經查：
    （一）本工程確有如事實欄所述未依設計圖施工之情，業據臺灣省屏東縣審計室
          八十三年十一月十四日審屏室二字第０一二號函詳述甚明，該函已明白指
          出：「承包商未將地基部分切實壓密後再行施工，致完成後擋土牆即已發
          生傾斜，如照片１」、「擋土牆靠河流側依設計斷面圖為與ＲＣ基座連接
          如圖１，惟實際係分離施工，如照片２」、「基座部分依圖說為寬二七０
          公分Ｘ七五公分之ＲＣ基座，實際如照片３」、「擋土牆之鋼筋橫向設計
          為十三Ｍ，惟自擋土牆斷裂處之斷面觀察，施設之橫向鋼筋有不足現象，
          如照片４、５」、「背填土部分，依圖說係至擋土牆頂部，實際未有背填
          土，如照片１，６」、「依圖說，擋土牆背部每二平方公尺設一支瓶式洩
          水器，實際未設置（因無背填土），如照片１」，監工人員不僅未依圖說
          監督施工，甚且在「基礎查驗表」之處理意見記載「基礎尺寸與設計書圖
          相符准予繼續施工」，不無偽造文書及圖利廠商之嫌。而該審計室是於八
          十三年十月二十日派員赴工程現場勘查時，發現該擋土牆已崩塌損毀，根
          據憑證審核及兩次辦理現場勘查，所得之以上結果，有該審計室函及所附
          圖說、照片附卷足憑（見調查卷第四十二頁至四十八頁）；依前開審計室
          函及所附圖說、照片可明顯得知包商胡金德確未依工程合約施工，而有偷
          工減料情形。而本院於八十九年二月二十一日至現場勘驗時，現場工程倒
          塌相當嚴重，原有之地貌已有相當程度之破壞，有本院刑事勘驗筆錄一紙
          暨照片三十幀附於本院卷內可憑（見本院八十九年二月二十一日筆錄），
          且原始鑑定圖及變更後之設計圖均無法尋得，業據被告辯護人於本院八十
          九年七月六日訊問時陳述在卷，在鑑定上即有相當之困難，基於現狀之破
          壞，顯然無法請土木專業技師或相關專家鑑定，獲得客觀之結論。惟臺灣
          省屏東縣審計室至現場勘查，且歷經原審、本院前審多次至現場勘驗，所
          獲得之結論亦甚一致，尚非必須請土木專業技師或專家鑑定，被告所辯非
          足採信。
    （二）被告甲○○於高雄縣調查站時供稱：洩水器非按設計圖每二平方公尺設一
          支，包商有偷工減料等語（同上調查卷第四頁）。包商胡金德雖提出貨單
          表示其曾於八十三年三月十五日購買一百十五支之洩水器；證人薛鴻明（
          即久安公司人員）雖證稱：其有販售一百十五支之洩水器予包商胡金德，
          惟該證人亦證述稱：不知是否用以該工程（見原審卷八十五年六月一日訊
          問筆錄），不論薛鴻明之證詞是否可信，至多僅能證明胡金德購得一百十
          五支之洩水器而已，惟尚不能證明胡金德確曾裝置洩水器，是包商胡金德
          有無設置洩水器已有疑問；況證人詹文彬於原審雖證稱：洩水器有裝，但
          有些被小孩子拿去玩，後來又再補充云云；但洩水器應於擋土牆灌注混凝
          土之前即應裝置完畢，而以該施工中相片以觀（見調查卷第六十二頁），
          一般人甚難靠近工地，則小孩豈有可能進入板模內將已裝置好之洩水器拿
          走，顯然證人詹文彬之證言，不符常理，難以採信。又依原審法院履勘現
          場並開挖所見，該洩水器並未依設計圖每二平方公尺設置一洩水器，有些
          同時裝設二支，亦有相片四幀附卷足稽，而依設計圖，該洩水瓶既須每二
          平方公尺設置一支，當係求渲洩河水之用，包商胡金德竟未依設計圖施工
          ，顯不符當初之設計。且依前開審計室之說明及照片所示，因擋土牆背部
          無背填土，自亦無從埋設洩水器，原審及本院前審勘驗現場時所挖出之洩
          水器，應係包商胡金德於案發後再行僱工隨意裝設之以應付勘驗之用，甚
          為明顯。
    （三）所謂擋土牆靠河流側需與ＲＣ基座連接施工，係指將原有舊擋土牆上現有
          鋼筋彎伸，與新施工之擋土牆連接在一起施工而言，有設計圖附卷可稽，
          並經原設計人陳文忠說明在卷（見本院上訴卷第一五０頁），而包商胡金
          德確未依擋土牆靠河流側需與ＲＣ基座連接之方法施工之事實，有前開審
          計室函及所附照片可稽，已詳如前述。又依原審法院及本院前審八十六年
          四月十八日履勘現場及所拍攝之相片所示（見原審卷第一０九頁、本院上
          訴卷第一五三頁），包商確未依設計圖採與ＲＣ基座相連接方式施工，否
          則二新舊擋土牆分離處應有鋼筋外露。雖被告辯稱係因八一二水災沖刷致
          造成基座未連接，而使與ＲＣ基座分離，但如被告所辯屬實，則該處應不
          致如此平整，且無鋼筋等物突出，顯然該工程擋土牆靠河流側部分未依設
          計圖採與ＲＣ基座施工，而係分離施工，即屬顯而易見。況證人即設計人
          陳文忠於本院上訴審調查時證稱：「當初設計時（ＲＣ基座上）有無鋼筋
          記不得了」（見本院上訴卷二第三十二頁），惟陳文忠設計時ＲＣ基座上
          應有鋼筋，始可能設計如此施工方式，故該證人所稱有無鋼筋記不得了，
          應屬迴護被告之詞，自不足信。
    （四）本工程不可能完全依照設計圖施工，再另施做五十五公尺長，一．五公尺
          高之擋土牆等情，業據審計部臺灣省屏東縣審計室八十四年三月二十一日
          八四審屏室二密字第００五號函敘明：「本室抽查燕巢鄉東燕村排水溝工
          程，係經三次實地勘查，根據現場完工之結構物，．．．，認定未做背填
          土回填，非僅依竣工相片認定」等語甚為明確。而包商胡金德並於調查站
          供稱：「由於加高擋土牆，本身沒有紮鋼筋，可能因此加高後壓力變大，
          才會造成擋土樁裂開的情形」等語，亦即在原設計之擋土牆上加築一道長
          五十五公尺、高一．二公尺之擋土牆，包商胡金德另所擅自加築之擋土牆
          顯與原設計、結構圖說不符，且因壓力變大，導致原設計之擋土牆及地基
          不堪承受而傾斜，亦屬合理。被告身為監工，明知該工程原設計圖之擋土
          牆高度並未如此高，竟由包商胡金德任意加高，並未將包商違約之情事呈
          報上級，復在監工業務所填製之工程基礎檢查表、竣工報告表等文件上填
          載包商之施工與契約圖說相符等不實之內容，致使包商得以順利領取工程
          款，被告圖利包商甚為明顯。被告嗣後再以係地主詹文彬要求加高，與其
          監工工程無關，且因其工作繁忙致有疏漏而未對包商擅自加高一公尺二十
          公分之擋土牆加以簽註意見等語置辯，要係卸責之詞，亦不足取。
    （五）被告甲○○於調查站訊問時坦承：「該工程雖設計應填土至護岸頂，但實
          際僅係部分回填原土，不足部份土方由地主自行填滿」（見調查卷第四頁
          背面），同案被告擔任驗收之乙○○於調查站訊問時亦供承：「（你辦理
          工程驗收可有依契約圖說﹖有無發現該工程之缺失）沒有，該工程擋土牆
          背部回填土未按設計圖填滿，有此缺失」、「因為赴現場驗收時，監工員
          甲○○與包商胡金德向我表示，該擋土牆背部之回填土均己填滿了，本已
          符合設計圖之標準，但因包商自願多做一米二高之擋土牆所致」（見調查
          卷第十八頁背面、第十九頁），被告對於該工程擋土牆未依設計圖施工，
          且包商未依規定回填土一項之工程弊端，被告於監工時，即已發現，應已
          無疑，則被告既已發現，竟不予制止，復於嗣後以「疏漏」未向上級簽請
          核示，亦屬卸責之詞，不足取信。
    （六）依本工程合約書之記載，其工作期限為八十天，而本件工程自開工（八十
          三年三月二日）至竣工（同年月二十一日）前後僅短短之二十天，顯而易
          見其偷工減料及工程之粗糙，而身為監工之被告甲○○身為監督之人，竟
          予草率監工，被告甲○○諉稱無圖利他人，自難令人信為真實。而被告陳
          俊良竟以「巧合」地將該工程施工試（查）驗請驗單遺失並申請補發（見
          證人蔡昆憲於高雄縣調查站所證述之證詞），益足以證被告甲○○明知該
          工程有前揭弊端而故為。
    （七）被告甲○○明知胡金德未按合約施工與規定不符，仍在其監督之業務上填
          製之工程基礎檢查表偽填「基礎尺寸與設計書圖相符准予繼續施工」之不
          實事項，並於製作工程決算書時，明知該工程有擋土牆未覆背填土，且背
          部未依設計圖以每二平方公尺設一支二０瓶洩水器之方式偷工減料，仍將
          如附表所列之項目工程三萬八千二百零八元列為驗收合格項目，製作不實
          之工程決算驗收證明書、工程竣工驗收表，連續持以行使供其長官審核，
          以圖利胡金德請領工程款一百四十三萬三千元之利益，均有前開登載不實
          之文書附於調查卷可稽（見調查卷第五十四頁至六十頁），被告前開犯行
          甚為明顯，被告所辯要難採信。
    （八）綜上所述，本件事證明確，被告甲○○前開所辯純係嗣後卸責之詞，不足
          採信，其犯行明確，堪以認定。
二、查被告甲○○所為，係犯八十五年十月二十三日修正前貪污治罪條例第六條第一
    項第四款之對監督之事務直接圖利罪（按貪污治罪條例第四條於八十五年十月二
    十三日業經修正公布，其提高本罪得併科新台幣三千萬元以下罰金，依新舊法比
    較之適用，以舊法對被告較為有利，依刑法第二條第一項但書之規定，應適用八
    十五年十月二十三日修正前之貪污治罪條例第六條第一項第四款論處），及刑法
    第二百十六條、第二百十三條之行使公務員登載不實文書罪。被告甲○○所犯上
    開登載不實文書之低度行為，已為行使之高度行為所吸收，不另論罪；被告甲○
    ○先後多次行使公務員登載不實文書之行為，時間緊接，手法相同，所犯又係同
    一罪名之罪，顯係基於概括犯意反覆為之，應依連續犯之規定論以一罪。又被告
    甲○○所犯上開二罪，有方法與結果之牽連關係，應從較重之八十五年十月二十
    三日修正前之貪污治罪條例第六條第一項第四款之圖利罪處斷。
三、原審就被告甲○○此部分犯行予以論罪科刑，固非無見，惟查：（一）被告行為
    後，貪污治罪條例已於八十五年十月二十三日修正公布施行，被告甲○○所犯前
    開圖利罪，其刑罰有加重，依刑法第二條第一項但書之規定比較新舊法，自應適
    用較輕刑罰之八十五年十月二十三日修正前貪污治罪條例，原判決未及比較適用
    ，即有違誤。（二）包商胡金德並無於施工前未將地基部分切實壓密及未設鋼軌
    樁施工之情形（理由詳如後述），原判決誤認包商胡金德有此事實，而認被告甲
    ○○有上開登載不實事項及圖利行為，亦有未洽。公訴人上訴意旨以原審量刑過
    輕，被告甲○○上訴意旨否認此部分犯罪，均指摘原判決不當，雖皆無理由，但
    原判決此部分既有可議，自應由本院予以撤銷改判。爰審酌被告甲○○身負公共
    工程監督之責，未能克盡職責，以盡監督之實，致令該工程弊端叢生，浪費國家
    公帑並致人民生命安全遭受危害；且被告犯後又一再飾詞卸責，不知悔改，惟念
    及圖得之金額不大等一切情狀，量處如主文第二項所示之刑，以資懲儆。被告甲
    ○○因受有期徒刑之宣告，併依八十五年十月二十三日修正前貪污治罪條例第十
    六條規定宣告褫奪公權及其期間。又被告甲○○雖犯圖利罪，惟並未自己圖得不
    法財物，胡金德所犯又係詐欺罪，故圖得之不法利益自無從諭知沒收追繳或追徵
    ，併此敘明。
四、公訴意旨另略以：被告甲○○明知包商胡金德於前開施工期間，意圖為自己不法
    之所有，竟以施工前未將地基部分切實壓密、未設鋼軌樁施工之方式偷工減料，
    向高雄縣政府申請工程款，致高雄縣政府陷於錯誤而給付該偷工減料款，係與前
    開規定不符，仍在其監督之業務上填製之製作工程決算書時，列為驗收合格項目
    ，因認被告甲○○有圖利罪嫌。經查：公訴人認包商胡金德有未將地基部分切實
    壓密再行施工，係以前開審計部台灣省屏東縣審計室八十三年十一月十四日審屏
    室二字第０一二號函稱：「據判斷承包商未將地基部分切實壓密後再行施工，致
    完成後擋土牆即已發生傾斜」為依據，然為被告甲○○所否認，且施工之證人蕭
    林春鳳於原審證稱：施工前有切實壓密等語；況擋土牆傾斜原因應不止一端，是
    否未將地基部分切實壓密再行施工，只是該審計室之「判斷」，並無其他證據足
    資證明。另公訴人以胡金德未設鋼軌樁施工，係以被告甲○○於高雄縣調查站訊
    問時坦承依規定包商胡金德應提供鋼軌樁設施之相片，但承包商未提供，顯示無
    設施鋼軌樁等語為依據，然胡金德一再堅稱：在裝設的時候，我們裝鋼軌樁，完
    工基礎後我們就拿掉，擋土牆才能施工（見原審卷（二）第一０四頁反面）、證
    人蕭林春鳳（即施工人員）證述稱：基礎部分包工有叫我們將鋼軌樁壓進去，施
    工後我們就將鋼軌樁拔起（見原審卷（二）第一０四頁反面）、地主詹文彬於原
    審亦證稱：做基礎時鋼軌樁都有裝置，施工完成才拔除（見原審卷（二）第一０
    五頁反面）；況以該擋土牆高度達四公尺，若未以鋼軌樁擋土，泥土必然崩塌而
    無法施作模板，再本院向高雄縣政府調取八十三年三月二日開工之燕巢鄉東燕村
    排水溝工程之工程卷宗，附有包商提供施工前、施工中、施工後之照片，有高雄
    縣政府八十九年五月十六日八九府水工字第八九０００七八四四七號函一紙（內
    附照片影本及相關資料）附於本院卷內可證。而鋼軌樁施工至一定階段即須拔除
    ，前開證人既已證述如上，自不得僅以包商胡金德當時未拍照送高雄縣政府存查
    ，即遽認包商胡金德未設鋼軌樁施工，被告甲○○有圖利登載不實之犯行；惟公
    訴人認被告甲○○此部分行為與前揭論罪科刑部分有裁判上一罪關係，不另無罪
    之諭知，併此敘明。
五、公訴意旨另略以：被告甲○○明知包商胡金德於八十三年二月間承包高雄縣政府
    發包之燕巢鄉東燕村排水溝工程，又唯恐施工品質不合格，無法請領工程款，乃
    擅自偽造高雄縣政府工程材料試驗完始有權製作之混凝土鑽心強度試驗報告表（
    日期為八十三年二月十七日，編號四八二－一號），並於其上偽造「政風室主任
    林一成」、「約僱人員黃柏峙」之印文及「薛來發」之署押，而交給被告甲○○
    審核通過，並附於其製作之驗收工程報告表內，因認被告甲○○涉有圖利罪嫌云
    云。按犯罪事實應依據認定之，無證據不得推定其犯罪事實，公訴人認包商胡金
    德涉犯偽造文書罪嫌，被告甲○○圖利胡金德故為審核通過，係以案外人林啟陽
    否認曾幫包商胡金德辦理該項測試為論據；惟查：案外人林啟陽於八十三年三、
    四月間分別幫錦勝土木包工業、正明營造有限公司、光慶營造工程股份有限公司
    辦理混凝土鑽心強度試驗之手續，而偽刻「林一成」、「黃柏恃」等人印章及偽
    造「薛來發」之署押，而為原審法院以八十三年度訴字第三一六五號判處有期徒
    刑一年三月，有判決書一紙附卷足稽，另經原審法院向高雄縣政府調取該五份遭
    偽造之報告表核與公訴人起訴之本件報告表之印文及署押相同，又其日期相近，
    足見本件混凝土鑽心強度試驗報告表確係林啟陽偽造無訛，林啟陽否認犯行無非
    卸免自身罪責，不足取信。此外復查無積極證據足認包商胡金德有偽造文書犯行
    與案外人林啟陽間有犯意之聯絡或行為之分擔，包商胡金德既不知該試驗報告表
    為偽造，則被告甲○○自亦無圖利胡金德故為審核通過可言，惟公訴人認被告甲
    ○○此部分行為與前揭論罪科刑部分有裁判上一罪關係，爰不另無罪之諭知，併
    此敘明。
六、公訴意旨復另以被告甲○○為高雄縣政府建設局水利課之技士，係依據法令從事
    公務之人員。八十二年十二月間高雄縣政府辦理美濃溪排水整治工程，由楊茂霖
    、張炳文（業經原審判處無罪，經本院前審維持原判決，上訴駁回未經上訴而確
    定）二人向信發營造有限公司借牌以二千三百七十萬元承包，該項工程由林作江
    （亦經原審判處無罪，經本院前審維持原判決，上訴駁回未經上訴而確定）擔任
    工程監工，林大榮（亦經原審判處無罪，經本院前審維持原判決，上訴駁回未經
    上訴而確定）為協助監工，被告甲○○及辜建勳（亦經原審判處無罪，經本院前
    審維持原判決，上訴駁回未經上訴而確定）負責工程驗收；依工程合約約定，該
    項工程右岸排水溝四Ｋ十八四０至五Ｋ十五二０處，應舖設二十公分之漿砌印石
    外，尚需有五十公分之回填土，之後再設置頂寬為三十公分，底寬為七十七．八
    公分之梯形擋土牆，且護岸之基礎深度應為二．五公尺，底寬應為一．三公尺，
    詎楊茂霖及張炳文竟共同基為自己不法所有之意圖，未依上開設計填回填土，且
    擋土牆底寬僅三十公分，護岸基礎深度僅為一．四公尺至一．八公尺之方式偷工
    減料，被告甲○○明知該項工程有上述之缺失，仍基於圖利包商之故意，林作江
    、林大榮在其職務上所製作之基礎檢查表上偽填「本工程均依契約書圖施工，擬
    准予繼續施工」等不實事項，被告甲○○與同案被告辜建勳在八十三年五月十三
    日所製作之部分檢驗報告表上亦為與契約書圖相符等不實事項之記載，致包商得
    以領取第一期工程款一千七百四十一萬一千一百八十元，林作江、林大榮於製作
    工程決算書時明知該工程有不實施工之情形，仍將上開偷工減料之部分列為驗收
    合格項目，被告甲○○明知上開情事，仍在該決算書蓋章覆核通過，被告甲○○
    並於八十三年十月十八日在其職務上所製作之竣工檢驗報告表上為與契約書圖相
    符之不實記載，其等均於製作上開公文書後復持以行使供其長官審核，致生損害
    於高雄縣政府對承包工程之管理，共計圖利包商工程款回填土部分二千零四十元
    ，護坡深度不足部分九十萬零三千八百一十八元，共計九十萬五千八百六十五元
    ，全數由楊茂霖、張炳文詐得。因認被告甲○○涉犯貪污治罪條例第六條第一項
    第四款之圖利罪嫌。
七、按犯罪事實應依證據認定之，無證據不得其犯罪事實，刑事訴訟法第一百五十四
    條定有明文。又貪污治罪條例所稱之圖利罪，固不以圖利自己為限，要必有為自
    己或第三人圖取不法利益之犯意，始克當之，而有無此項犯意，須依證據認定之
    ，不得僅以公務員失當行為之結果，使人獲得不法利益，即遽以推定該公務員自
    始即有圖利他人之犯意（最高法院七十八年度台上字第一五七一號判例參照），
    又刑法第二百十三條偽造公文書罪，以公務員明知為不實之事項而登戴於職務上
    所掌之公文書，及足以生損害於公眾或他人為構成要件，如公務員登戴不實之事
    項，並非明知，雖足以生損害於公罪或他人，亦不成立偽造公文書之罪（最高法
    院三十九年度台上字第十八號判決參照），而所謂「明知」，係指直接故意而言
    ，若為間接故意或過失，均難繩以該條之罪（最高法院四十六年度台上字第三七
    七號判例參照）。訊據被告甲○○堅決否認右揭犯行，被告甲○○辯稱：基礎高
    度及底寬均係隱密工程部分，依慣例及台灣省府七十二年十二月二十九日總數字
    第一０九五七號函所示，隱蔽部分由監工人員自行負責，驗收人員於驗收時，除
    高雄縣政府工程抽查或上級特別指示挖驗外，僅就明示部分進行大測即可，故該
    隱蔽部分既由監工單位負責，伊於驗收時信賴監工人員所提供之基礎檢查表及工
    程施工試（查）驗請驗單、照片等文件，而為與契約書圖相符之記載，要無圖利
    他人及偽造公文書之犯意，另擋土牆係為保護小水溝而施設，因地界限制，擋土
    牆之施設有開挖即有回填，不過因地形限制，回填土施放於擋土牆之外側，並非
    沒有施工，伊並無圖利他人等語。經查：
    （一）本件美濃溪排水整治工程全長二千多公尺，而依高雄縣調查站估算回填土
          共需九十九萬八千七百七十二元之工程款，而本件不足部分據高雄縣調查
          站估算僅二千零四十七元，衡情同案被告張炳文及楊茂霖當不致故意就此
          區區之二千零四十七元偷工減料，況回填土係挖自施工現場再於適當時機
          回填，施工容易，二千零四十七元之原土價值菲薄，同案被告張炳文及楊
          茂霖如欲載運變賣，亦不符合經濟效益，而以該工程緊鄰美濃溪，則遭雨
          水沖涮流失可能甚大，此不足部分應係疏漏，當無故意偷工減料之可能，
          是被告甲○○尚無明知其情而故意圖利之動機。
    （二）該工程之護岸基礎工程部分，係以高二公尺五十三公分、底寬一公尺三十
          八公分，上寬五十四公分之鐵模，組合成一箱型，再置入已挖好的基礎位
          置，每隔五公尺置入一已組合之箱型鐵模，再灌漿成型後，在二個成型基
          礎間，置入兩塊鐵模再灌漿而完成整條之護岸基礎工程，業據原審法院履
          勘現場證實，並丈量現場尚有剩餘之鐵模高度寬度等相符，則同案被告楊
          茂霖、張炳文等人依此鐵模施工之方式斷無任何偷工滅料之意圖可言；再
          依原審法院在現場任意開挖三處，所測得之護岸基礎深度為二公尺五十公
          分、二公尺四十公分及二公尺四十六公分，均有相片及勘驗筆錄附卷足稽
          ，本院前審亦前往現場堪驗，於左岸自工程起算點五十公尺、九十公尺、
          一三０公尺處開挖三處，所測得護岸基礎深度為二五０公分、二四八公分
          、二五０公分，寬度因為積水無法測知，有該勘驗筆錄可稽（見本院上訴
          卷第二０二頁），深度均符合合約規定，而依該工程施工之方法，係先開
          挖一整條之基礎再置入箱型鐵模，深度既符合規定，則寬度亦應符合規定
          。況原審法院開挖三處之時尚係乾季，溪水不多，惟於開挖時仍有大量溪
          水摻雜泥沙滲入，本院開挖時亦因積水，無法測量寬度，是以高雄縣調查
          站開挖之處適為該工程源頭及轉彎曲折之處，以致施工時因雨季大量溪水
          及泥沙堆積致深度不足，應屬無疑，況依調查站開挖時尚因淹水至底寬無
          法丈量，有會勘紀錄附卷足稽（見八十四年度偵字第七八四一號卷第七十
          至七十二頁），足證同案被告張炳文、楊茂霖二人所辯並無蓄意偷工減料
          之意圖應堪採信，另本院前審開挖右岸擋土牆工程五Ｋ０二０至０三０公
          尺處，深度為一五五公分、寬度為七十五公分，五Ｋ０四０處深度為一八
          四公分、寬度為八二、五公分，有本院前審之前開勘驗筆錄可稽，其底寬
          均與合約規定七十八、八公分相近，則其二人工程，均符合規定，自難認
          渠等有詐欺之不法犯意。
    （三）同案被告楊茂霖、張炳文雖為本件工程之包商，然負責施工、監工之人並
          非其二人；又其二人並將工程轉包給下包，有證人宋福元、張文昇之證詞
          可證，再該二名證人與同案被告楊茂霖、張炳文間之計價方式係依合約書
          所載計價，亦據其二人證述在卷（見原審法院八十四年十一月二十三日審
          判筆錄），顯見本件工程並非實作多少才報價多少，則同案被告張炳文、
          楊茂霖辯稱無須為偷工減料無益於己之事，應屬可採。另依該二名證人所
          稱係依現場負責之吳德順指示施工，而本件工程弊端卻係吳德順揭發，其
          動機亦費人疑猜，吳順德為現場之工地副主任，其指示開挖地點，均恰為
          有施工不當之處，再參諸原審法院及本院前審開挖結果，尚與設計圖符合
          之情以觀，當不能以調查局開挖地點有不符合約規定之情形，即認同案被
          告張炳文、楊茂林有故為偷工減料情形，況吳德順於調查站訊問時亦證稱
          ：「缺失狀況我們這些擔任監工的人員都知道，經理施正輝應該都有告知
          張炳文、楊茂霖，但未見改善」、「（張炳文、楊茂霖可有指示或授意於
          監工人員要偷工減料）施工狀況他們最清楚了，雖然我沒有直接聽到張炳
          文、楊茂霖口頭指示，但有沒有偷工減料之行為，他們應該知道」（見八
          十四年度偵字第七八四一號卷第三十二頁），足證吳德順認張炳文、楊茂
          霖知有偷工減料情況，亦純屬吳德順個人推測之詞，而施正輝於偵查中尚
          供稱：挖基礎深度時，我人已不在工地，不知張炳文、楊茂霖有無指示偷
          工減料（同上偵卷第二七六頁正、背面），顯見施正輝亦無告訴張炳文、
          楊茂霖該部份工程有偷工減料情事，同案被告張炳文、楊茂霖辯稱並無故
          意偷工減料，應屬可信。
    （四）同案被告林作江雖身為本件工程監工，惟依其提出之證據所示，其在此期
          間負責之工程多達三十餘件，自無可能每日親赴現場負責監工，則依其至
          現場時間之短暫，其辯稱因分身乏術，致有所疏失，當無悖常情；而同案
          被告林大榮僅係協助監工，至現場時間較被告林作江尤少，其更不能有全
          程監工之時間，是其二人有所疏失在所難免，唯此工程之失當尚無法證明
          其二人明知猶故為圖利之認定。
    （五）本件工程係由被告甲○○驗收、辜建勳為估驗，而其等係就明視部分予以
          辦理，至隱蔽部分除獲指示挖驗外，自不可能予以開挖以明隱蔽部分有無
          偷工減料之必要，是被告甲○○信任負責監工之同案被告林作江及協助監
          工之林大榮所製作之基礎檢查表及工程施工試（查）驗請驗單，而准予驗
          收及估驗，而對深度不足等隱蔽部分未予究明，要無「明知」其情猶圖利
          包商之犯意可言。
    （六）被告甲○○既無「明知」本件工程有上開弊端猶故予圖利包商之犯意，自
          無故意於其職務上登載不實事項可言，即無行使公務員登載不實文書之犯
          行。
    （七）綜上所述，本件此部分查無積極證據足認被告甲○○有圖利及行使公務員
          登載不實文書之犯行，亦查無同案被告楊茂霖、張炳文故意偷工減料而詐
          欺工程款之不法意圖，自屬不能證明被告甲○○犯罪，原審因之諭知被告
          甲○○部分，公訴人認被告甲○○此部分行為與前揭論罪科刑部分有裁判
          上一罪關係，爰不另無罪之諭知，核無不合，檢察官上訴意旨猶執陳詞，
          指摘原判決此部分不當，為無理由，應予駁回。
八、上訴人即被告乙○○業已於八十九年六月十六日死亡，且經本院為公訴不受理之
    諭知，本院自無庸就被告乙○○部分為實體之判決，附此敘明。
據上論斷，應依刑事訴訟法第三百六十九條第一項前段、第三百六十四條、第二百九
十九條第一項前段、八十五年十月二十三日修正前貪污治罪條例第二條第一項、第六
條第一項第四款、第十六條、第十七條、刑法第十一條前段、第二條第一項但書、第
二百十六條、第二百十三條、第五十五條、第五十六條、第三十七條第二項、罰金罰
鍰提高標準條例第一條前段，判決如主文。
本案經檢察官張其主到庭執行職務。
中    華    民    國        八十九      年      九      月     二十     日
                              臺灣高等法院高雄分院刑事第五庭
                                  審判長法官  吳水木
                                        法官  惠光霞
                                        法官  陳朱貴
右正本證明與原本無異。
如不服本判決，應於判決送達後十日內向本院提出上訴狀，其未述理由者並應於提
出上訴狀後十日內向本院補提理由書（應附繕本)。
                                      書記官  呂素珍
中    華    民    國        八十九      年      九    月    二十二    日
附錄法條：
八十五十月二十三日修正前貪污治罪條例第六條第一項第四款
  有左列行為之一者，處五年以上有期徒刑，得併科三萬元以下罰金：
  四、對於非主管或監督之事務，利用職權機會或身分圖利者。
刑法第二百十三條
公務員明知為不實之事項，而登載於職務上所掌之公文書，足以損害於公眾或他人者
，處一年以上七年以下有期徒刑。
刑法第二百十六條
行使第二百十條至第二百十五條之文書者，依偽造、變造文書或登載不實事項或使登
載不實事項之規定處斷。
附表：
┌──────┬────────┬───┬───────────┬───┐
│  項    目  │單價（新臺幣）  │設計應│    金        額      │備  註│
│            │                │做數  │                      │      │
├──────┼────────┼───┼───────────┼───┤
│洩水器及安裝│每公尺          │五十五│一萬七千二百四十二元  │元以下│
│            │三百十三元五角  │      │五角                  │不計  │
├──────┼────────┼───┼───────────┼───┤
│回填原土    │每公尺        │      │                      │      │
│            │三百八十一元五角│五十五│二萬九百六十六元      │      │
└──────┴────────┴───┴───────────┴───┘
                                                                      Ｈ


司法院資訊處製作；財團法人民間司法改革基金會備份。
